臺灣高等法院刑事判決　　　　　　 96年度上更(一)字第122號
上　訴　人
即　被　告　甲○○
選任辯護人　林世芬律師
　　　　　　陳秀律師
上列上訴人，因違反水土保持法案件，不服臺灣桃園地方法院，
九十年度訴字第一八一七號，中華民國九十二年十二月二日第一
審判決（起訴案號：臺灣桃園地方法院檢察署八十九年度偵字第
一五七六四、一六七四二號），提起上訴，本院判決後，經最高
法院發回更審，本院判決如下：
    主  文
原判決關於甲○○部分撤銷。
甲○○共同在公有及他人山坡地未經同意擅自從事開挖整地之使
用，致生水土流失，處有期徒刑壹年肆月。
如附圖二、三所示坐落桃園縣龜山鄉○○○段、坑底小段第陸陸
之壹、第壹玖玖號地號土地上之擋土牆，均沒收。
    事  實
一、甲○○明知其所有，名義上登記與案外人陳德宗共有之桃園
    縣龜山鄉○○○段、坑底小段六二、六二之一、六六地號土
    地（另公訴人贅列第六四地號），及第三人劉陳麥所有之同
    段第一九九地號、中華民國所有、財政部國有財產局管理之
    同段第六二之四地號、及交通部公路局管理之同段第六六之
    一地號土地，連同因界址不明誤認屬於其所有土地範圍內之
    同段第五三、六二之三地號（第三人李忠勇所有，各僅越界
    使用０．０００一公頃）之部分他人土地，業經行政院公告
    為山坡地，亦為屬水土保持法第三條第三款所稱之「山坡地
    」，如在前述其所有之塔寮坑段、坑底小段六二、六二之一
    、六六地號之山坡地，及誤認為其所有之同段第五三、六二
    之三地號之他人山坡地內為開挖整地、建擋土牆、建築物之
    使用行為，水土保持義務人應先擬具水土保持計畫，送請水
    土保持主管機關核定，未擬具水土保持計畫送請主管機關核
    定，不得擅自開挖整地；另不得未經同意擅自在前述第三人
    劉陳麥所有之第一九九地號、及國有第六二之四地號及第六
    六之一地號之山坡地從事開挖整地、建擋土牆之使用行為。
    甲○○因為使用前述土地，及準備在其所有六二地號、六六
    地號間之中華民國所有、財政部國有財產局管理之第六二之
    四地號，及塔寮坑溪上埋設涵管、搭建便道，竟未經擬具水
    土保持計畫四月間某日起，僱用有犯意聯絡之徐富祥（業經
    原審判刑確定）及不知情之工人接續前開山坡地上開挖整地
    、建擋土牆、建築物、鋪設便道，並將上方第六二、六二之
    一地號、第一九九地號山坡地上開挖之土石，推往下方之六
    二、六二之一地號及旁邊之第三人所有之第一九九地號、第
    六二之四地號國有山坡地擋土牆附近（全部開挖整地地號及
    範圍如附件一，擋土牆、建築物及水泥便道所在地號及範圍
    詳如附件二、三所示），造成河道縮小，山坡地表土裸露、
    改變地形地貌，嚴重破壞水土保持、水源涵養功能，影響自
    然生態環境景觀，因建擋土牆縮小河道，遇豪雨沖刷，土石
    流失，造成溪流溢出路面，淘空路基，致生水土流失。嗣於
    八十九年十月十三日下午三時許，徐富祥及不知情之工人鍾
    宏、余順河、蔡進通等人在現場整地時為警查獲。
二、案經桃園縣政府警察局龜山分局報請臺灣桃園地方法院檢察
    署檢察官偵查起訴。
    理  由
壹、證據能力部分：
一、徐富祥於八十九年十月十三日之警詢筆錄，係以被告之身分
    供述，並經警員告知刑事訴訟法第九十五條之被告權利，故
    徐富祥於當日之陳述，並非以證人之身分而為陳述，且其陳
    述並無證據足以證明，警員有違法取供之情，則徐富祥警詢
    陳述，當有證據能力，辯護人質疑並無證據能力云云，容有
    誤會。
二、按刑事訴訟法關於證人之訊問，採具結制度，其用意在擔保
    證言之真實性及憑信性，並提高證人之責任心及警戒心，始
    為誠實之陳述，是具結乃證言真實性之程序擔保，又刑事訴
    訟法第一百八十六條第一項前段所規定之「具結」，係指依
    法有具結義務之人，履行其具結義務而言，依刑事訴訟法之
    規定，並非所有未令其具結之證人所為之陳述即當然無證據
    能力，否則依法不令其具結之證人所為陳述，豈可因未具結
    而認無證據能力？故證據能力之有無，不能單純以證人是否
    具結為斷，最高法院九十三年度台上字第二二四一號裁判意
    旨參照。查邱慶隆係桃園縣政府水利課技士，其與甲○○並
    無特殊之利害關係，且其就甲○○申請二口井之過程及其至
    現場會勘之情況而作證，當無故為不實之證述，則該名證人
    之證詞之憑信性應容無質疑，縱檢察官未令其具結，依上開
    說明，邱慶榮於偵查中之證詞，當亦有證據能力。
三、八十九年五月二十九日桃園縣龜山公所違規使用山坡地查報
    表、違規使用山坡地制止通知書，八十九年六月十二日桃園
    縣龜山鄉公所查報表與取締案件會勘紀錄，乃公務員職務上
    製作之文書，且以製作該文書之公務員，與甲○○容無過節
    等情，當無故為不實之紀錄，難認有顯不可信之情，依刑事
    訴訟法第一百五十九之四第一項之規定，即應有證據能力。
四、原審以九十二年七月二十三日函文命桃園縣桃園市地政事務
    所至案發現場測量被告所建之擋土牆，該所於九十二年八月
    一日至現場丈量該擋土牆，雖未會同甲○○一併前往，惟依
    九十年五月十七日檢察官會同甲○○、徐富祥、派出所、縣
    政府水保課、刑事局三組、桃園縣桃園市地政事務等人員，
    至案發現場勘驗情形，其中第三項載有「二面擋土牆間之水
    道，涵管埋放於水泥板下…」（見八十九年度偵字第一六七
    四二號卷第八十七頁），即已載明「水道」兩側建有擋土牆
    ，故甲○○對該期日檢察官之勘驗結果，當知之甚明。再對
    照原審卷一第一０九之複丈成果圖（複丈日期九十一年三月
    十三日），藍色水道之北側，地政機關於九十年六月五日之
    複丈成果圖，有載明擋土牆總長度為一七０點二公尺，如本
    判決附圖二號Ｂ部分，而藍色水道之南側即六十六、六十六
    之一地號則漏未丈量出該擋土牆之長度（見八十九年度偵字
    第一五七六四號卷第六十七頁），故原審再於九十二年七月
    二十三日發函請地政機關人員前往丈量長度，且觀諸卷附擋
    土牆照片，高度甚高，再據被告於本院所陳，其自有土地上
    所建之部分迄今，尚未拆除，而六十六號土地係被告所有，
    六十六之一雖屬國有，當在地政機關九十二年八月一日測量
    時，亦未拆除，否則測量人員當無由憑空認定擋土牆之長度
    。且甲○○係業主，若其被查獲後，未再指示他人繼續建擋
    土牆，亦容無人會自行出資再在該地建擋土牆，則地政機關
    測量時之狀態，即是甲○○犯行終止之狀態。再甫案發後經
    檢察官於八十九年十月十三日到現場履勘時，甲○○雖在場
    ，不依指示製作筆錄，先行離去等情（見八十九年度他字一
    八三四號卷第五十六頁背面），且同日桃園縣山坡地保育利
    用管理查報與取締案件會勘紀錄，甲○○亦未在場（見八十
    九年度偵字第一五七六四號卷第三十六頁），則本次原審法
    院命地政機關複丈，縱傳甲○○到場，其能否依指示在場，
    亦有存疑？況刑事訴訟法第一百五十條所定搜索扣押，有必
    要時，得命被告在場，亦無強制規定，必傳被告到場，是原
    審逕請地政機關人員前往複丈，對被告之權益，並無實質之
    損害，該複丈成果圖，自有證據能力。
貳、實體部分：
一、訊據上訴人即被告甲○○固坦承未先擬具水土保持計畫送請
    各該目的事業主管機關核定，即在右揭時地開挖整地、設置
    擋土牆、建築物、及鋪設水泥便道等之事實，惟矢口否認有
    何違反水土保持法之犯行，辯稱略以：除公路局管理之前述
    之六六之一地號土地上之擋土牆係應村長之要求建築外，伊
    不知有佔用其他人土地，伊係因擬在上開所有之土地上種植
    農作物，需要用水灌溉，所以申請鑿井獲准，為免鑿井時泥
    漿溢出道路，所以才建擋土牆，又為放置馬達等抽水設備，
    所以興建三層樓高之建築物，且一切均經桃園縣政府、龜山
    鄉公所等相關人員會勘同意後才進行除草整地工作，且伊並
    不知該地是水土保持法之山坡地，伊無違反水土保持法云云
    。惟查：
(一)、前揭桃園縣龜山鄉○○○段、坑底小段六二、六二之一、六
    六地號土地係登記被告甲○○與案外人陳德宗所共有，實際
    上為被告甲○○所有及管理使用等情，業經被告甲○○供述
    在卷，並有土地所有權狀影本及土地登記簿謄本、不動產買
    賣契約書影本一紙、支票影本六紙在卷可稽（見他字第一八
    三四號偵查卷第一二頁至第一六頁、原審法院刑事卷壹第三
    四頁至第五一頁、刑事卷貳第六十八頁）。
(二)、而上開塔寮坑段、坑底小段六二、六二之一、六六地號、第
    一九九地號、第六二之四地號、第六六之一地號、第五三地
    號、第六二之三地號已於六十八年十一月二十一日，經行政
    院以台六八經字第一一七○一號函核定，並經臺灣省政府於
    六十九年二月六日以府農山字第一二○一六六號公告為山坡
    地，且臺灣省政府於八十五年三月六日以八五府農水字第一
    二三一四號公告沿用為水土保持法所稱之山坡地一節，亦有
    臺灣省山坡地範圍地段明細表及臺灣省政府八十五年三月六
    日八五府農水字第一二三一四號公告附卷可憑（見八十九年
    度偵字第一六七四二號偵查卷第一五五頁、第一五六頁）。
(三)、而上開塔寮坑段、坑底小段第一九九地號、第六二之四地號
    、第六六之一地號、第五三地號、第六二之三地號土地分屬
    劉陳麥、中華民國（管理者為財政部國有財產局、交通部公
    路局）及李忠勇所有乙節，有桃園縣桃園市地政事務所土地
    登記謄本五紙在卷可稽（見原審法院刑事卷壹第一五九頁至
    第一六二頁、刑事卷貳第一一九頁）。
(四)、證人劉陳麥、李忠勇於原審法院審理中證稱：並未同意被告
    甲○○、徐富祥使用上開土地等語（見原審法院九十二年三
    月十三日、九十二年四月七日訊問筆錄），被告甲○○亦供
    承並未經證人劉陳麥、李忠勇同意使用上開土地等語（見原
    審法院九十二年三月十三日訊問筆錄），且並未提出國有土
    地之同意使用證明。雖辯稱不知使用證人劉陳麥所有及國有
    之土地，惟越界之面積非小，且被告甲○○經營建設公司，
    豈有不知越界造成糾紛之嚴重性，而事先測量之理？其顯非
    係因界址不明，致誤認他人土地屬於自己所有土地範圍內之
    情況。再者，若被告甲○○係因系爭土地遭人佔用及傾倒垃
    圾，經村長及村民要求而整理，豈會連同他人之土地一併開
    挖整地，並於他人土地上建擋土牆？又若建擋土牆係為防止
    泥漿流入道路，為何於塔寮溪岸兩旁建擋土牆，甚至於與鑿
    水井相隔數十公尺遠之六六之一地號上建擋土牆？又被告甲
    ○○自承花費六、七百萬元（本院審理中又改稱為三百萬元
    ）工程款，若僅是為種植農作物，該處緊臨塔寮坑溪，設置
    簡單之抽水馬達設備即可解決種植用水問題，何須如此大費
    周章，花數百萬元建造長達一百多公尺、近十公尺高之巨大
    擋土牆、建築物（如附圖二、三所示），以放置抽水馬達等
    設備？況山坡地之利用，亦僅能於保持山坡地地形、地貌之
    情形下使用。又該處位於省道附近，此經原審法院到場勘驗
    ，並有現場照片可稽。同案被告徐富祥於警訊中供稱：被告
    甲○○原為揚名建設公司之負責人等語（見八十九年度偵字
    第一五七六四號偵查卷第五頁），被告甲○○既為經營建設
    公司之人，若花六、七百萬元整地僅是為種植使用，孰能相
    信？故證人簡瑞金之證詞（見原審法院九十二年一月二十一
    日訊問筆錄）、及被告提出之陳情書、同意搬遷切結書等證
    物（見原審法院刑事卷一第一０三頁），自不足為被告免責
    之證明。另被告辯護人向本院前審申請向中央氣象局查詢該
    地之降雨紀錄，豪雨標準為何？經查該地並未設雨量觀測站
    ，僅在桃園、中壢、埔心設自動雨量站，且被告行為後迄本
    院前審審理時有十七個颱風侵台，此有氣象局函覆本院之中
    象字第○九三○○○一一八五號函表附卷可稽，附此敘明
    。
(五)、證人即承辦被告申請地下水水權之桃園縣政府工務局水利課
    技士邱慶榮於偵訊中證稱於八十九年一月六日第一次會勘時
    ，該地完全未有擋土牆之設施，當時在擋土牆後方之山坡地
    則是與其旁道路一樣自高處向河川部分緩降，並非如現在之
    整個以土石填土堆高，而於八十九年五月廿四日會勘時發現
    該地山坡地地形、地貌皆已改變，不但佔用河川地，且已將
    現場填土堆高等語（見八十九年度偵字第一六七四二號偵查
    卷第八九頁反面、第九０頁正面）。而證人鍾宏、余順河於
    警訊、偵查時亦證稱係受被告甲○○雇用在前揭山坡地自較
    高處以挖土機挖土後，再以卡車載運至下面擋土牆旁傾倒填
    高，剛去時擋土牆旁根本沒有泥土，但至檢察官勘驗時已填
    至與擋土牆差不多高等語（見八十九年度偵字第一六七四二
    號偵查卷第九四頁反面、八十九年度偵字第一五七六四號偵
    查卷第八頁正面、第一０頁反面、第四０頁）。同案被告徐
    富祥於警訊中亦承認有將高地之土填到低處等語（見八十九
    年度偵字第一五七六四號偵查卷第五頁正面）。可證被告甲
    ○○確有僱工在上開土地整地及建擋土牆無訛。
(六)、再者，被告甲○○未經申請核准，亦未擬具水土保持計劃，
    復未依水土保持技術規範，即在前開山坡地開挖整地、鋪設
    水泥便道，並任意興建三層之建築物及大型擋土牆，造成河
    道縮小，山坡地表土裸露、改變地形地貌，嚴重破壞水土保
    持、水源涵養功能，影響自然生態環境景觀，業據檢察官及
    原審法院至現場勘驗屬實，此有勘驗筆錄三份、桃園縣桃園
    市地政事務所八十九年十二月一日八九桃地二字第七九一一
    號、九十年六月十九日九○桃地二字第三二四一號、九十二
    年七月二十五日桃地收字第六七六八號土地複丈成果圖三紙
    （如附件）、桃園縣政府八十九年六月十二日勘驗照片卅八
    張、八十九年十月十三日勘驗照片卅四張、原審法院九十一
    年二月二十七日勘驗照片二十八張在卷足參，並有八十九年
    六月十二日桃園縣山坡地保育利用管理查報與取締案件會勘
    記錄、八十九年五月廿九日桃園縣龜山鄉違規使用山坡地查
    報表、違規使用山坡地制止通知書在卷可考（見他字第一八
    三四號偵查卷第六頁、第七頁、第二三頁至第二七頁、第五
    六頁、八十九年度偵字第一五七六四號偵查卷第二０頁至第
    二三頁、六十六頁、偵字第一六七四二號偵查卷第三六頁至
    第五二頁、六十九頁、八十七頁、原審法院刑事卷壹第一０
    五頁、第一二四頁至第一三七頁、原審卷二第一一０頁）。
    依卷附現場照片所示，被告之行為造成河道縮小、山坡地表
    土裸露，顯已改變該處之地形地貌，如經豪雨沖刷，足生土
    石流失，造成溪流溢出路面、淘空路基，致生水土流失等情
    ，應可認定。被告雖均辯稱係依縣政府八十九年九月十三日
    會勘之結論二，始繼續動工填土，惟此仍無解其前所為開挖
    整地、鋪設水泥便道、興建建築物及擋土牆而致生水土流失
    之犯行，且上開會勘紀錄結論二，亦僅稱「請檢具農具設施
    或養殖證明書，俾憑辦理」等語（見八十九年偵字第一五七
    六四號偵查卷第四六頁），並無隻言片語允許被告等在上開
    山坡地繼續開挖整地。況縱然誤解公文意思，惟龜山鄉公所
    已於八十九年五月三十日、八十九年九月三十日開具違規使
    用山坡地制止通知書，桃園縣政府並於八十九年六月五日及
    十五日連續發文命令被告甲○○「台端…在龜山鄉○○○段
    坑底小段六二等地號山坡地上未經申請核准，亦未擬具水土
    保持計劃，擅自開挖整地及設置（混凝土擋土牆）造成自然
    景觀破壞，影響水土保持功能，除應立即停止違規外，並於
    八十九年六月二十三日上午至水土保持課說明，並定同年月
    十二日前往現場勘查等語」，此有龜山鄉公所違規使用山坡
    地制止通知書二紙、桃園縣政府八十九年六月十五日八九農
    保字第一一六一三四號函一紙在卷可稽（見他字第一八三四
    號偵查卷第一頁、第六頁、第五０頁）。而甲○○接到上開
    函文後，尚且於八十九年六月七日繕具申請書向龜山鄉公所
    ，請求讓其繼續整地云云（見他字卷第一八三四號卷第二十
    八頁），再檢察官於八十九年十月十三日履勘現場，現場查
    扣正開挖整地作業中之挖土機一台、砂石車二台、堆土機一
    台，甲○○不依指示製作筆錄，即先行離去。（見同上開他
    字卷第五十六頁）且其在桃園縣保育利用管理查報與取締案
    件會勘時並未在場（詳前所述），當見其明知開挖整地、建
    擋土牆係非法行為。
(七)、至於辯護人所辯，甲○○於八十九年八月十七日才知其整地
    、建擋土牆等係法律所不許云云。甲○○於八十八年十一月
    間向桃園縣龜山鄉公所申請種果菜，據該所回函若涉有水土
    保持法時請依規定辦理（見八十九年度他字第一六七四二號
    卷一二九頁），即提醒甲○○要依水土保持法之規定施作，
    復於八十九年五月間起再有多紙公函（如前所述）明文禁止
    再開挖整地，惟甲○○均不予置理，再繼續整地、建擋土牆
    或建築物等，堪認被告甲○○及同案被告徐富祥已知在系爭
    土地上擅自整地非屬合法，則其後繼續興建其他地段之擋土
    牆，就其等上開行為不具合法性一節，實無法諉為不知。
１、另徐富祥於本院前審結證，八十九年九月份時，因為要申請
    深水井之水權，縣政府農業局、水利局來勘查，叫我們檢具
    一些農具設施，說我們必需耕作，才會給我們水權，所以我
    們在十月份才繼續動工等語，似以縣政府囑渠等動工繼續整
    地云云，惟依前述，龜山鄉公所既已函文甲○○，囑其依水
    土保持法施作，當無在甲○○未檢具水土保持計劃書時，即
    同意甲○○等人開挖整地，徐富祥此部分在本院前審所證，
    難以採信。
２、再據徐富祥於本院前審結證，八十九年四月份開始做的（見
    本院前審卷第九十三頁），而甲○○於八十九年十一月十日
    所供，在整地中，檢察官就來查（指八十九年十月十三日之
    履勘現場），現已停工等語。則本案被告終止整地應係八十
    九年十月十三日檢察官勘查現場時，之後並無證據證明甲○
    ○有再施工。
３、被告再辯：並無與徐富祥有犯意之聯絡云云，惟據徐富祥於
    警詢中所供，其係受雇於甲○○負責工地之監工，並指揮他
    們工作，每月五萬元（見八十九年度偵字第一五七六四號卷
    第五頁），而甲○○亦供明，徐富祥係伊以前之職員，所以
    伊請他有空到現場監工等語。（見八十九年度偵字第一六七
    四二卷第十四頁），則甲○○豈能謂伊與徐富祥無犯意之聯
    絡，所辯難以採憑。
(八)、被告甲○○於六二、六二之一地號土地上建擋土牆，當有可
    能因工人於施工時越界於毗鄰同段第五三、六二之三地號土
    地而不自知，此可從複丈成果圖一所示，上開地號僅越界０
    ．０００一公頃可證（如附件一），惟被告主觀上雖未具有
    在公有山坡地上擅為墾植之認識，然核其本於自始對該土地
    因具有使用權之認知，復未擬具水土保持計畫而在該土地上
    整地建擋土牆，仍應就此行為負水土保持法第三十三條第三
    項罪責。
(九)、綜上所述，被告上開所辯，均係臨訟飾卸之詞，洵無可採，
    本件事證明確，被告犯行堪以認定。
二、查坐落桃園縣龜山鄉○○○段、坑底小段第六二之四、第六
    六之一地號土地為中華民國所有之山坡地，同段第一九九號
    地號土地為第三人劉陳麥所有之山坡地，被告甲○○未經同
    意擅自在其上從事開挖整地、鋪設水泥便道、建擋土牆之使
    用行為，致生水土流失，核係犯水土保持法第三十二條第一
    項前段之罪。按公、私有土地之經營或使用，依水土保持法
    應實施水土保持處理與維護者，該土地之經營人、使用人或
    所有人，為該法所稱之水土保持義務人，水土保持法第四條
    規定甚明。如前所述，坐落桃園縣龜山鄉○○○段、坑底小
    段第六二、六二之一、六六地號之山坡地，為登記被告甲○
    ○及案外人陳德宗共有，實際上為甲○○所有，及越界０．
    ０００一公頃於毗鄰土地，而誤認為其所有之同段第五三、
    六二之三地號土地，被告甲○○為前揭山坡地之水土保持義
    務人，依法應擬具水土保持計畫而未先擬具送請主管機關核
    定，逕自在前開山坡地上為開挖整地、鋪設水泥便道、建擋
    土牆、建築物之使用行為，致生水土流失。核被告甲○○所
    為係違反水土保持法第十二條第一項之規定，應依同法第三
    十三條第三項前段之規定論處。被告甲○○與已確定之徐富
    祥，有犯意聯絡及行為分擔，為共同正犯。按山坡地保育利
    用條例第三十四條第一項對於在公有或他人山坡地內，擅自
    墾殖、占用者、第三十五條第三項對於未先擬具水土保持計
    畫而擅自使用山坡地致生公共危險者亦有處罰規定，惟水土
    保持法第一條第二項規定：「水土保持，依本法之規定，本
    法未規定者，適用其他法律之規定」，就水土保持之處理與
    維護而論，水土保持法顯係立於特別法之地位，應優先適用
    ，僅水土保持法無規定者，始適用其他法律之規定，故水土
    保持法係山坡地保育利用條例之特別法（最高法院八十八年
    度臺非字第二七八號判決意旨參照），附此敘明。被告甲○
    ○違反山坡地保育利用條例之上開犯行同時該當水土保持法
    第三十三條第三項前段之規定，為法規競合，依特別法優於
    普通法，自應優先適用水土保持法之規定，附此敘明。被告
    聘僱徐富祥及不知情之人在前開山坡地上開挖整地、建擋土
    牆、便道，其前後行為應係基於同一開挖整地目的之接續行
    為，僅侵害一個法益，為包括之一行為。被告係以一行為觸
    犯上開水土保持法第三十二條第一項前段、第三十三條第三
    項前段之罪，為想像競合犯，依刑法第五十五條之規定，（
    前開二罪刑度相同）應從情節較重之水土保持法第三十二條
    第一項前段之規定處斷。被告利用不知情之第三人開挖整地
    、建擋土牆、建築物、水泥便道，應論以間接正犯。又公訴
    人雖未就被告於第三人劉陳麥所有之第一九九地號山坡地、
    中華民國所有、財政部國有財產局管理之第六二之四地號、
    交通部公路局管理之第六六之一地號山坡地、及因界址不明
    誤認屬於其所有土地範圍內即第三人李忠勇所有之同段第五
    三、六二之三地號（各僅越界使用０．０００一公頃）提起
    公訴，惟此部分與公訴人已起訴之部分有實質上一罪及想像
    競合犯之裁判上一罪之關係，為起訴效力所及，本院自得併
    與審理，附此敘明。
三、被告甲○○行為後，有關刑法之規定，業於九十五年七月一
    日修正施行，茲比較分述之：
(一)、有關水土保持法第三十二條第一項前段及同法第三十三條第
    三項前段之規定，得併科罰金新台幣六十萬元以下，其中最
    低罰金刑部分，修正前刑法第三十三條第五款規定：「罰金
    ：一元（銀元）以上。」，而依罰金罰鍰提高標準條例規定
    ，就七十二年二月二十六日前修正之刑法部分條文罰金數額
    提高十倍，其後修正者則不提高倍數。而刑法第三十三條第
    五款自七十二年六月二十六日迄九十四年二月二日修正公布
    （九十五年七月一日施行），期間並未修正，再依現行法規
    所定貨幣單位折算新臺幣條例規定，以銀元一元折算新臺幣
    三元，則修正前最低罰金數額即為新台幣三十元。修正後刑
    法第三十三條第五款規定：「罰金：新臺幣一千元以上，以
    百元計算之。」修正後最低罰金刑即為一千元，自應以修正
    前之規定有利被告。
(二)、有關想像競合犯之規定，修正後刑法第五十五條除規定「從
    一重處斷」外，並增列但書：「但不得科以較輕罪名所定最
    輕本刑以下之刑」，該但書之規定，係科刑之限制，為法理
    之明文化，非屬法律之變更，自無庸依修正後刑法第二條第
    一項之規定為新舊法比較適用（參照前開最高法院刑事庭會
    議決議）。
(三)、被告於行為後，刑法第二十八條共犯規定，雖有修正，將舊
    法之「實施」修正為「實行」，其中「實施」一語，涵蓋陰
    謀、預備、著手及實行之概念在內，其範圍較廣；而「實行
    」則著重於直接從事構成犯罪事實之行為，其範圍較狹；二
    者之意義及範圍固有不同，但對於本件被告之犯行，刑法第
    二十八條之修正內容，對於被告並無有利或不利之影響，應
    無適用修正後刑法第二條第一項規定比較新舊法適用之問題
    （最高法院九十五年台上字第五五八九號判決意旨參照），
    附為敘明。
四、原審認被告甲○○犯有水土保持法第三十二條第一項前段、
    第三十三條第三項前段之罪名，事證明確，予以論罪科刑，
    固非無見。惟原判決就九十二年七月二十三日函文桃園縣
    桃園市地政事務至案發現場複丈，並無傳喚甲○○到場指明
    ，亦未說明該複丈成果圖為何有證據能力，即有未洽。原
    判決未及比較刑法第三十三條第五款有關法定罰金刑最低額
    度之比較適用，亦有未合。被告甲○○上訴意旨以不知該地
    是水土保持法之山坡地，不知所為係違法，係聽從村長指示
    前去建擋土牆圍起土地，以免原住民竊佔使用，尚無致水土
    流失云云，指摘原判決此部分不當，並無可取，惟原判決既
    有上揭可議之處，即屬無可維持，應就被告甲○○部分予以
    撤銷改判。爰審酌被告循一己之私，為便利其私人使用上開
    土地，大興土木建擋土牆、便道、建築物，並大規模整地，
    且整地面積廣大，妨礙塔寮坑溪之天然排水功能、嚴重破壞
    水土保持功能及原有地形地貌，且妨礙野溪之天然排水功能
    ，致生水土流失，罔顧塔寮坑溪下游居民之生命安全，其犯
    罪所生之危害嚴重，及其復有毀損、妨害自由等前案紀錄，
    有本院前案紀錄表可考，素行不佳，及其智識程度，犯後態
    度又無悔意等一切情狀，量處如主文第二項所示之刑。再以
    如附件二、三所示坐落桃園縣龜山鄉○○○段、坑底小段第
    六六之一、第一九九號地號土地上之擋土牆，係被告犯水土
    保持第三十二條第一項之於公有及他人山坡地內擅自設置之
    工作物，應依水土保持法第三十二條第五項規定宣告沒收。
    另第六二之四地號國有山坡地上之擋土牆、水泥便道已經縣
    政府拆除，此有桃園縣政府函、原審法院勘驗筆錄及現場照
    片在卷可稽（見九十年度偵字第一六七四二號偵查卷第一五
    八頁、原審法院刑事卷壹、第一０五頁、第一二四頁至第一
    三七頁），爰不另為沒收之諭知。又刑法總則於其他法令有
    刑罰之規定者亦適用之，為刑法第十一條前段所明定，供犯
    罪所用之物，除有特別規定者外，依同法第三十八條第一項
    第二款、第三項規定，以屬於犯人者為限，始得予沒收。水
    土保持法第三十二條第五項關於沒收「所使用之機具」既無
    「不問屬於犯人與否沒收之」之特別規定，即應回歸刑法第
    三十八條第三項前段規定，以屬於犯人者為限，始得沒收，
    最高法院八十六年台上字第三一二五號裁判意旨參照。準此
    ，則現場查獲之砂石車，係余順河、蔡進通所有，（見八十
    九年度偵字第一五七六四號卷第八十一頁、六十五頁，八十
    九年度偵字第一六七四二號卷第九十五頁）而挖土機亦無證
    據證明係甲○○所有，即不得率予沒收，附為說明。
據上論斷，應依刑事訴訟法第三百六十九條第一項、第三百六十
四條、第二百九十九條第一項、水土保持法第三十二條第一項前
段、第五項、第三十三條第三項前段、刑法第十一條、第二十八
條、第五十五條，判決如主文。
本案經檢察官羅榮乾到庭執行職務。
中　　華　　民　　國　　96　　年　　6 　　月　　29　　日
                  刑事第十四庭   審判長法  官   陳志洋
                                       法  官   蔡聰明
                                       法  官   林秀鳳
以上正本證明與原本無異。
如不服本判決，應於收受送達後十日內向本院提出上訴書狀，其
未敘述上訴之理由者並得於提起上訴後十日內向本院補提理由書
（均須按他造當事人之人數附繕本）。
                                       書記官   高士童
中　　華　　民　　國　　96　　年　　6 　　月　　29　　日
附錄：本案論罪科刑法條全文
水土保持法第三十二條第一項：
在公有或私人山坡地或國、公有林區或他人私有林區內未經同意
擅自墾殖、占用或從事第八條第一項第二款至第五款之開發、經
營或使用，致生水土流失或毀損水土保持之處理與維護設施者，
處六個月以上五年以下有期徒刑，得併科新台幣六十萬元以下罰
金。但其情節輕微，顯可憫恕者，得減輕或免除其刑。
前項情形致釀成災害者，加重其刑至二分之一；因而致人於死者
，處五年以上十二年以下有期徒刑，得併科新臺幣一百萬元以下
罰金；致重傷者，處三年以上十年以下有期徒刑，得併科新臺幣
八十萬元以下罰金。
因過失犯第一項之罪致釀成災害者，處一年以下有期徒刑，得併
科新臺幣六十萬元以下罰金。
第一項未遂犯罰之。
犯本條之罪者，其墾殖物、工作物、施工材料及所使用之機具沒
收之。
水土保持法第三十三條：
有下列情形之一者，處新台幣六萬元以上三十萬元以下罰鍰：
一  違反第八條第一項規定未依水土保持技術規範實施水土保持
    之處理與維護，或違反第二十二條第一項，未在規定期限內
    改正或實施仍不合水土保持技術規範者。
二  違反第十二條至第十四條規定之一，未先擬具水土保持計畫
    或未依核定計畫實施水土保持之處理與維護者，或違反第二
    十三條規定，未在規定期限內改正或實施仍不合水土保持技
    術規範者。
前項各款情形之一，經繼續限期改正而不改正者或實施仍不合水
土保持技術規範者，按次分別處罰，至改正為止，並令其停工，
得沒入其設施及所使用之機具，強制拆除及清除其工作物，所需
費用，由經營人、使用人或所有人負擔。
第一項第二款情形，致生水土流失或毀損水土保持之處理與維護
設施者，處六月以上五年以下有期徒刑，得併科新台幣六十萬元
以下罰金；因而致人於死者，處三年以上十年以下有期徒刑，得
併科新台幣八十萬元以下罰金；致重傷者，處一年以上七年以下
有期徒刑，得併科新台幣六十萬元以下罰金。
